臺灣高等法院刑事判決　　　　　　　 92年度交上訴字第111號
上　訴　人
即　被　告　甲○○
選任辯護人　周美玲律師
上列上訴人因過失致死案件，不服臺灣桃園地方法院91年度交訴
字第126號，中華民國92年3月10日第一審判決（起訴案號：臺灣
桃園地方法院檢察署91年度偵字第14652號），提起上訴，本院
判決如下：
    主  文
原判決撤銷。
甲○○從事業務之人，因業務上之過失致人於死，處有期徒刑陸
月，如易科罰金，以佰元折算壹日。
    事  實
一、甲○○考領有職業大客車駕駛執照，於民國九十一年五月間
    ，係受僱於至坤有限公司擔任預拌水泥車之司機為業，屬從
    事駕駛業務之人，九十一年五月十七日七時許，駕駛至坤公
    司所有之車號八Ｕ－六九六號預拌水泥車，沿桃園縣中壢市
    ○○路○段外側車道，往同縣新屋方向行駛，於當日七時四
    十五分許，行經同市○○路○段一四二號前時，本應注意汽
    車行駛時，駕駛人應注意車前狀況及兩車併行之間隔，並隨
    時採取必要之安全措施，復依當時天候雖為小雨，但因屬白
    晝，自然光線正常，且道路無缺陷及障礙物，視距良好等情
    觀之，亦無何不能注意之情事，詎其竟疏未注意在其駕駛之
    預拌水泥車右前側或右側同向行駛中之機車之狀況，並與該
    等機車保持適當之安全距離及併行間隔，適有蔡珠美駕駛車
    號ＫＧＤ－四五三號重型機車亦行駛於同一車道之右前側並
    靠近路面邊線，而當時該路段前方之路邊邊線外另停有車號
    八Ｇ－八０八三號自用小客車（由乙○○駕駛），因甲○○
    駕駛預拌水泥車時未注意與行駛於其右前側之蔡珠美駕駛之
    該部機車保持適當之安全距離及併行間隔，其駕駛之預拌水
    泥車車身於經過該部機車左側時，其右側車身某處擦撞蔡珠
    美掌握機車左把手之手肘處或該左把手處，因受此一由後而
    來擦撞力量之衝擊，蔡珠美機車失去重心而向左側倒地，其
    機車倒地後向右前方滑行撞擊車號八Ｇ－八０八三號自用小
    客車左後車角，蔡珠美身體在機車倒地滑行之瞬間，則與機
    車分離，摔落橫躺於上開外側車道內接近右側路邊邊線處（
    與該自用小客車左後輪至左車尾處平行），甲○○駕駛之預
    拌水泥車右後輪遂碾過蔡淑美之腹部及下肢等處，致蔡淑美
    因胸腹腔及下肢多處骨折而出血休克，當場死亡。
二、案經臺灣桃園地方法院檢察署檢察官據報相驗後自動檢舉偵
    查起訴。
    理  由
壹、證人乙○○於警詢及偵查中證述之證據能力之問題：
    按現行刑事訴訟法第一百五十九條第一項：「被告以外之人
    於審判外之言詞或書面陳述，除法律有規定者外，不得作為
    證據」之規定，係九十二年二月六日始經修正公布，同年九
    月一日施行，依同年二月六日公布施行之刑事訴訟法施行法
    第七條之三規定：「中華民國九十二年一月十四日修正通過
    之刑事訴訟法施行前，已繫屬於各級法院之案件，其以後之
    訴訟程序，應依修正刑事訴訟法終結之。但修正刑事訴訟法
    施行前已依法定程序進行之訴訟程序，其效力不受影響」。
    經查：本案係於九十一年九月十九日修正刑事訴訟法施行前
    即繫屬於原審法院，此有原審法院收文章蓋於臺灣桃園地方
    法院檢察署九十一年九月十九日桃檢守為偵九一字第一四六
    五二號送審函可稽（見原審卷第一頁），證人乙○○於警詢
    及偵查中之陳述，皆係修正刑事訴訟法九十二年九月一日施
    行前之證言，且經原審於九十二年二月二十四日踐行調查證
    據程序，被告於該次庭訊時亦稱：無意見等語（見原審卷第
    七四頁至第七五頁），是該證人於警詢及偵查中證述之證據
    能力，不受現行刑事訴訟法第一百五十九條第一項規定之拘
    束，合先敘明。
貳、認定犯罪事實所憑之證據及理由：
一、訊據上訴人即被告甲○○固不否認其駕駛之車號八Ｕ－六九
    六號預拌水泥車於前揭時地壓過已倒地之蔡珠美，致蔡珠美
    死亡之事實，惟否認有何過失犯行，辯稱：這件車禍我不知
    道怎麼撞到她，我旁邊沒有看到她，聽到碰一聲才下車看，
    我沒看到她的車和我平行；被害人是滑倒後才滑到我車下，
    我聽到後馬上就下來等語。
二、經查：
    (一)被害人蔡珠美駕駛車號ＫＧＤ－四五三號重型機車於前揭
      時、地於倒地後，係遭大型車輛碾壓過其身體之腹部及下
      肢，致其因胸腹腔及下肢多處骨折而出血休克當場死亡之
      事實，業經檢察官督同法醫師方中民相驗及解剖鑑定明確
      ，並製有勘驗筆錄、相驗屍體證明書、驗斷書、相驗照片
      、法務部法醫研究所（91）法醫所醫鑑字第０七二六號鑑
      定書各一份在卷可憑，並有桃園縣警察局道路交通事故調
      查報告表一份、車禍現場照片十八紙附卷可稽。
    (二)對於被害人為何於駕駛機車行進中倒地一節，本案被告及
      相關證人之供述分別如下：
      (1)被告供述：
        於事發當日警詢初詢時（十二時許）係供稱：「駕駛
          預拌水泥車經過民族路五段一四二號前時，聽見後方
          有一撞擊聲便停車查看，發現一機車騎士滑倒受傷停
          在八Ｇ－八０八三小客車後方，我便請人通知警方前
          來協助。在該現場之後方約五米處有一凸起之水溝蓋
          ，該機車騎士可能不慎撞到後滑倒受傷，至於有無撞
          到我預拌水泥車我不知道」等語（見相驗卷第六頁）
          。
        九十一年五月十八日警詢中則稱：「我承認發生時，
          我車右後輪有撞擊到東西的聲音，停車時發現有人倒
          在地上，我就趕緊報警。我當時沒有承認肇事，是因
          為我沒有直接撞到對方。因我當時是直線行駛外車道
          ，沒有越線，對方應該是先騎車碰到人孔蓋，倒地後
          滑行，剛好我車駛過去，要煞車也來不及，所以才碰
          到駕駛車子的右後輪」等語（見相驗卷第二一頁背面
          至第二二頁）。
        在檢察官於同年月十七日十五時五十五分許至現場相
          驗時供稱：「我當時聽到碰撞的聲音才發現機車撞倒
          。現場有證人有看到死者自己滑倒」（見相驗卷第十
          九頁）。
        於原審則先後供稱：「我是聽到碰一聲停下來。（問
          ：（在還沒有超過白色轎車之前有沒有到任何機車？
          ）沒有，當天行進方向車子不多。我慢慢的開，照著
          車速開，我一直注意我的車線。沒有注意有無機車，
          忽然碰一聲。看到後照鏡好像有機車倒地，我就慢慢
          煞車，照外線直走，在紅綠燈前停下」等語（見原審
          卷第二十頁至第二一頁、第二三頁）；「我不是車頭
          撞到她，我也不知碰撞的事，我不知事情如何發生。
          我開外線，旁有停自用小客車，我沒有超速，有一個
          坑洞，轎車（應是機車之誤）倒地滑了一米多。不知
          道怎麼回事」等語（見原審卷第七二頁至第七三頁）
          。
      (2)證人乙○○之證述：
        於事發當日警詢中（十一時十五分許）證稱：「今早
          我經過民族路五段時，停車買早餐，我買好早餐剛上
          車，後方即有撞擊聲，我便下車查看，發現一婦人騎
          重機撞上我車之左後方，她人受傷。我未啟動車輛，
          亦未注意後方車輛，停放車輛無違規。在我停車之後
          方大約五米處有一水溝蓋凸起，該機車騎士可能是在
          撞到水溝蓋後，失控偏左撞到八Ｕ－六九六之預拌水
          泥車後輪，之後滑行到我自小客車後方」等語（見相
          驗卷第五頁）。
        同年月十八日之警詢中證稱：「當時我突然聽到我車
        　子後方有被撞擊的聲音，然後我接著就轉頭往右邊（
          應是左邊之誤）查看，就看到一部水泥車（八Ｕ－六
          九六）剛好從我車旁開過去，接著那部水泥車就在前
          方不遠處停下來，司機就下車查看，然後我也下車查
          看，就發現有部機車及一名女子（蔡珠美）倒在我車
          旁。我聽到的聲音應該是機車滑倒後撞到我車子的撞
          擊聲」等語（見相驗卷第二十頁）。
        在檢察官於同年月十七日至現場相驗時證稱：「當時
          我將車停在路邊，我買好早餐上車尚未發動，就聽到
          碰撞的聲音，下車發現倒地一部機車及婦女頭向我的
          車，她的褲子有破掉，並流血。是我報警。路邊早餐
          店之媳婦說死者當時是滑倒後碰到砂石車再彈到地上
          」（見相驗卷第十八頁背面至第十九頁）。
        於原審結證稱：「我聽到聲音回頭看到被告車子，當
          時應該是偵卷第十二頁照片中車頭與混泥土攪拌筒中
          間（即中輪前面一點的地方）。我上車之前後方都沒
          有來車。我上車後幾秒鐘，還沒有發動車子，就聽到
          碰一聲。賣早餐店隔壁的一個老婆婆說她媳婦有看到
          。當地路況除了人孔蓋，其他都是平坦的。人孔蓋有
          一點點高。下毛毛雨」等語（見原審卷第三六頁至第
          三九頁）。
        於本院結證稱：「我有聽到機車撞到我後面保險桿的
          聲音，我保險桿有撞痕，是在保險桿下方位置，不是
          上方。我想死者應該是滑到我左後輪的位置去，應該
          不是行走狀態，車子直立撞到，才翻倒的。死者機車
          撞到我，我立刻調頭看的那一刻，死者的機車與被告
          的砂石車（應是水泥車）間並沒有任何車子，也沒有
          任何車子閃到左側車道跑掉，但是死者後面有很多部
          機車，從左繞道跑掉。我車子被撞的那一刻，砂石車
          （應是水泥車）正在我左側旁邊的位置，車子有一部
          分甚至還跟我的車平行，因為砂石車繼續往前走，在
          前方遇到紅燈才停下來」等語（見本院卷(一)第六八頁
          至七十頁）。
    　(3)證人孫仔娟（查係至坤有限公司之股東）於原審結證稱
        ：「當時我去現場，有一個住在早餐店隔壁的阿婆拉我
        到旁邊去講，她說：『我媳婦去上班有看到，我也有看
        到，看到我心裡很難過，早餐店有一個年輕人說他也有
        看到，並說年輕人騎機車騎那麼快』，後來警察去早餐
        店裡面作筆錄，問那位阿婆，阿婆會怕，說：『我都不
        知道不要問我』。我所說早餐店的隔壁即一三二號，阿
        婆即是證人蔡、范的婆婆。我到現場大概八點多，快九
        點了。（問：當時阿婆有沒有說她媳婦看到騎機車的人
        先碰到人孔蓋跌倒，才被車子撞到？）沒有」等語（見
        原審卷第七一頁至第七二頁）。
      (4)證人范瑞耘於原審結證稱：我根本不知這件事，當時七
        點二十幾分就帶小孩上課，順便上班。我九點多時再回
        到家，看到外面有很多人，地上有一灘血，碰到我婆婆
        要出來，就跟她說外面有車禍，她才跟我公公出來看，
        是我跟她說她才知道。我家客廳離馬路有一段距離且鐵
        門都關著」等語（見原審卷第七十頁至第七三頁）。
      (5)證人蔡依伶於原審結證稱：「我們根本不知這件事，當
        時七點二十幾分就帶小孩上課，順便上班」等語（見原
        審卷第七十頁至第七一頁）
    (三)上揭被告供述及證人證述之證明力：
      (1)由被告前後供述可知，其當時並未注意其車右側或右前
        側有無機車在行駛及動向，且其根本不知本件車禍發生
        之原因，所謂「該機車騎士可能不慎撞到凸起之水溝蓋
        而滑倒」云云，僅係其個人猜測之詞。又被告雖稱其當
        時駕駛預拌水泥車係「慢慢開」云云，但相驗卷第十六
        頁所附之其車車速顯示表顯示：在當日七時三、四十分
        許（此涉及該表設定之時間準確與否之問題）至事發後
        其車停止時止，其車車速在時速四十公里至六十公里之
        間來回，有該顯示表在卷可證（見相驗卷第十六頁），
        並經有判讀該類顯示表經驗之證人即警員丙○○於本院
        證述屬實（見本院九十四年四月二十七日筆錄），被告
        及辯護人對於證人此一判讀亦無意見。雖然此一車速顯
        示表尚不能證明被告於事發當時之駕車有無超速（查當
        地限速為時速五十公里）之違規行為，但已見其所謂「
        慢慢開」之語，並非實在。是被告之供述除證明其於事
        發之前，並未注意其車右側或右前側有無機車在行駛及
        其車與該等車輛之間隔外，對於事發經過並不能為有效
        之證明。
      (2)證人乙○○就其親身體驗之事實，如聽到撞擊聲時，被
        告駕駛之預拌水泥車之相關位置，被害人機車倒地後撞
        擊其自小客車之位置，其聽到之碰撞聲應是機車滑倒後
        撞到其小客車之撞擊聲，其回頭看時，被害人機車與被
        告水泥車間並沒有其他車輛等情，所為之證述，固有證
        據能力及證明力。但其所稱：「該機車騎士可能是在撞
        到水溝蓋後失控偏左撞到水泥車後輪，之後滑行到我自
        小客車後方」之語，顯屬其個人之推測、意見之詞，且
        亦無何實際經驗為基礎，依刑事訴訟法第一百六十條之
        規定，並無證據能力。又證人乙○○於第二次警詢中所
        稱：「路邊早餐店之媳婦說死者當時是滑倒後碰到水泥
        車再彈到地上」等語（後於原審稱：係賣早餐店隔壁的
        一個老婆婆說她媳婦有看到云云），因屬其以聞自原始
        證人在審判外之陳述作為內容之陳述，純屬傳聞之詞，
        其既未親自聞見或經歷其所陳述該一機車騎士係滑倒後
        始碰到水泥車之事實，法院縱令於審判期日對其訊問，
        或由被告對其詰問，亦無從擔保其此部分陳述內容之真
        實性。更何況其所稱之原始證人即早餐店媳婦范瑞耘、
        蔡依伶於原審均否認曾目擊本件車禍發生之經過，是證
        人乙○○此部分傳聞之陳述，應無證據能力。同理，證
        人孫仔娟既非在現場親自聞見或經歷事發經過之人，其
        所稱：「早餐店有一個年輕人說他也有看到，並說年輕
        人騎機車騎那麼快」云云，顯亦屬傳聞陳述，況且，被
        害人於事發時已近五十歲（四十二年二月一日生），亦
        顯非年輕人，證人孫仔娟之證言，自無證據能力。
      (3)證人范瑞耘、蔡依伶皆否認曾目擊本件車禍之事發經過
        ，其二人之證言自不具證據價值。至於證人乙○○等人
        所稱之老婆婆，由證人乙○○證述之內容可知，該老婆
        婆不曾稱自己有目睹事件之經過，自無傳訊之必要，附
        此敘明。
    (四)車禍現場之相關跡證等證據：
      (1)車禍現場相關跡證：
        有卷附之現場圖（相驗卷第七頁）及照片（第十頁至第
        十四頁）可證：
        被告駕駛之車號八Ｕ－六九六號預拌水泥車（下簡稱
          ：Ａ車）於事後係停止其遵行（外側）車道之事故現
          場前方（以被告原車行方向論之前方）附近，其左側
          車身及左車輪係緊靠現場內、外車道之分道線（雙白
          線），右側車輪（右車身）距外側車道邊線各一點零
          五公尺及一點一公尺。
    　　被害人所駕駛之上開重型機車（以下簡稱：Ｂ車）於
　　　　　事後，車身係左倒於原遵行（外側）車道之車道邊線
          上。
        乙○○駕駛之車號八Ｇ－八０八三號自小客車（以下
          簡稱：Ｃ車）於事故發生時係於上開外側車道邊線外
          之路邊，車頭朝前，左前輪及左後輪距該路邊邊線各
          零點二八公尺、零點二二公尺。
        刮地痕：Ｂ車刮地痕係在該外側車道內之右側部分，
          刮地痕起點由距離外側車道邊線零點六四公尺處，沿
          Ｂ車行向由左後往右前車道邊線之方位，刮出兩段長
          各為零點五四與一點一０公尺長之刮地痕。
        煞車痕：事故現場未發現煞車痕。
        圓形人孔蓋：位於上開外側車道內右側，距右側車道
          邊線半徑為零點四公尺，亦即直徑是零點八公尺，圓
          形人孔蓋與路面之高度差不大（依照片顯示人孔蓋四
          周與柏油路面間並鋪設有水泥緩衝，使二者銜接處無
          何突然凸起之情形，見相驗卷第十頁正面、背面），
          且距離機車刮痕起點尚有一段距離。
        Ａ車右側後輪輪胎外側（即輪胎側面較突出部位）有
　        擦痕。
      　Ｂ車係左倒，車身左側腳踏板邊緣、左側把手、左側
        　支撐架、左側照後鏡均產生刮痕，右側車前車殼有裂
          痕。
　　　　Ｃ車左側車腳下緣有機車之撞痕。Ｂ車車頭倒於Ｃ車
          左側車腳下緣，跨越路邊邊線，Ｂ車後車身朝左後走
          向。
        被害人身體受大型車輛壓過後在現場地面所留之大片
          血跡，係位於倒地機車車頭左側及左前方之上開外側
          車道內之右側，約與Ｃ車左後輪至車尾平行。
      (2)本院委請當時處理本件車禍之警員丙○○丈量Ａ車右後
        輪最上緣離地之距離及Ｂ車左把手與地面之垂直距離，
        經該警員尋得與Ａ車、Ｂ車同型車輛實際丈量結果，前
        者之距離為一０五公分，後者之距離為九十四公分之事
        實，經證人丙○○到庭證述明確，且說明無法尋得Ａ、
        Ｂ二車之原因，並提出丈量照片四幀為證，被告、辯護
        人對此一丈量結果亦無意見（見本院九十四年四月二十
        七日筆錄）。
    (五)因被告之供述及相關證人之證言，均無法證明被害人駕駛
      機車於行進中為何會倒地之原因，本院根據事故現場之相
      關跡證，佐以證人乙○○就其親身體驗之事實所為之證述
      ，為如下之判斷：
      (1)由證人乙○○所為之證述，再佐以Ｂ車倒地後所產生之
        刮地痕之走向（由行車方向之左後往右前方向刮出），
        可確認Ａ車與Ｂ車係同向行駛。
      (2)Ｂ車刮地痕起點在外側車道靠右側部分之車道邊線內，
        由左後往右前斜向之方向刮出，而機車在撞擊到其前方
        右側停於路邊邊線外之Ｃ車後呈現左倒狀態，駕駛Ｂ車
        之被害人向左前側與機車分離，顯見Ｂ車係遭到由後往
        前之衝撞力量，才使機車於失去重心後，車身往右前方
        向滑倒，故應可認當時Ｂ車行駛之軌跡是在外側車道內
        之右半部附近，亦可確認Ａ、Ｂ兩車肇事之撞擊點，是
        在機車倒地與地面產生刮痕起點之前方（見相驗卷第十
        頁背面編號之照片（圓形人孔蓋）位置附近。由此可
        證：當時兩車應為直行行駛中擦撞之碰撞型態。
      (3)依據現場機車刮地痕之起點，是起於外側車道內之右半
        部附近，其刮出方向係由左往右前刮出，且Ｂ車在與地
        面產生刮地痕後，呈現左倒態樣，可認定機車被擦撞時
        ，與Ａ車接觸的部位，應是在機車車身最凸出的地方，
        即左把手或駕駛人之左手肘處，亦可知機車係被擦撞後
        ，機車把手呈左前右後之方向位移，才使機車失去重心
        ，車身因而左偏，致人車向右前滑倒時機車呈左倒之態
        樣。
      (4)相驗卷第十頁所附照片，可證明機車與地面所產生之刮
        地痕，係由機車支撐車身中間之支撐架左側部位所致，
        而支撐架與機車後車輪之左右相關間隔約近十公分左右
        ，機車車身重心當時在呈現左偏之情形下，機車後輪當
        時之位置，應該在刮地痕起點之右側約近十公分處，亦
        即約在圓形人孔蓋前左邊黃色噴漆字之方位。而該圓形
        人孔蓋之位置係在上開外側車道內右側，距右側車道邊
        線處，其半徑為零點四公尺，亦即直徑是零點八公尺，
        又依卷附照片顯示，圓形人孔蓋與路面之高度差不大，
        人孔蓋四周與柏油路面間並鋪設有水泥緩衝，使二者銜
        接處無何突然凸起之情形，且距離機車刮痕起點尚有一
        段距離（見相驗卷第十頁編號、之照片），可見被
        害人機車滑倒之原因，與因圓形人孔蓋凸起所致之可能
        性不大。
      (5)Ａ車右後輪最上緣離地之距離約一０五公分（有二排右
        後輪），Ｂ車左把手與地面之垂直距離約為九十四公分
        ，業見前述，觀以相驗卷第十二頁所附照片顯示之Ａ車
        車型及二排右後輪之相關位置，機車左把手之高度與該
        等輪胎或車體斗架之部分位置相當。
      (6)綜上，應可認定當時Ｂ車行駛至民族路五段一四二號前
        路段時，其右前方路邊邊線外有Ｃ車停放，此時Ａ車由
        後駛至，被告未注意Ｂ車之車行狀況，且未注意兩車併
        行之間隔，Ａ車右側身車與Ｂ車左把手或被害人左手肘
        處發生擦撞，致Ｂ車往左倒並向右前方滑出而碰撞停放
        於右前方路邊之Ｃ車，被害人與機車分離，身體則向左
        前側摔落，橫躺於外側車道右側之車道邊線內，此時Ａ
        車因繼續往前行駛，其右後輪壓過被害人身體致被害人
        死亡。
    (六)按汽車行駛時，駕駛人應注意車前狀況及兩車併行之間隔
      ，並隨時採取必要之安全措施，道路交通安全規則第九十
      四條第三項定有明文。被告係以駕駛預拌水泥車為業之人
      ，自應注意遵守此一規定，駕駛預拌水泥車行進或超越前
      車時，皆應與併行或超越之鄰車保持適當之安全間隔及併
      行距離，以避免危險之發生。尤其因當時其右前方現場路
      邊邊線外有Ｃ車停放，該路段又無機車專用道或慢車道，
      此有卷附照片可證，又依上述(四)(1)之證據所示，原在
      同一外側車道而於其右前方或右側行駛之機車所能行駛之
      空間不大（縱使被告駕駛之Ａ車係始終緊鄰上開道路內、
      外車道之分道線行駛，此空間亦僅約一點二公尺左右）。
      因被告駕駛之水泥車車體龐大，再加以其前方右側路邊有
      車輛停放，被告於駕駛Ａ車時，自應依照此一路況，深切
      注意原在其車右前方或右側行進中機車之行駛狀況，並與
      之保持適當之安全間隔及併行距離。復依卷附之道路交通
      事故調查報告表(一)及照片所示，當時天候狀況雖為雨，但
      係小雨，又係白晝，自然光線正常，且道路無缺陷及障礙
      物，視距良好等情觀之，亦無何不能注意之情事，被告於
      駕駛大型預拌水泥車時，竟疏未注意原在右前方或右側機
      車之行駛狀況，且未保持適當之安全間隔及併行距離，以
      致肇事，被告就本件車禍之發生，自有應注意能注意而不
      注意之過失。本件經本院依被告及辯護人之聲請，送請中
      央警察大學鑑定，其鑑定結果類如上述，亦有該校九十三
      年十一月二十六日校鑑科字第０九三０００四一八四號鑑
      定書一份在卷可資參考（附於本院卷）。又鑑定人詹丙源
      教官，係中央警官學校正科四十六期交通學系畢業，同校
      警政研究所十九期交通科學組畢業，於八十九年一月起擔
      任中央警察大學交通學系教官迄今，從事交通事故鑑定工
      作五年餘等情，為中央警察大學九十四年四月二十日校鑑
      科字第０九四０００一七二三號函載述明確（附於本院卷
      ）。亦見鑑定人詹丙源實具有交通事故鑑定之資格及相當
      之經驗，其根據本案現場跡證所為之鑑定意見，符合本案
      現場上揭跡證所顯示之情況，自足供審判上認定事實之參
      考。
    (七)辯護人雖具狀略以：(1)上開鑑定意見未說明Ａ、Ｂ二車擦
      撞之推論過程；(2)現場機車所留之刮痕，豈可謂一定是機
      車左側遭由後往前之衝撞所留，難道完全沒有其他情形之
      可能，如機車不慎摔倒；(3)依實務案例，若機車左手把或
      機車騎士左手肘被右側併行車輛右側車身擦撞，機車不見
      得係往右滑行，亦有往左滑行之案例或向同側滑出；(4)鑑
      定書理由四前段認本案機車在觸擊Ｃ車之前，已以左側滑
      行並與地面產生刮痕，至於何時人車分離未予交待，後段
      則認機車向右滑出碰撞Ｃ車後而左倒，致人車分離，人則
      向左前摔落，則鑑定人是認為機車觸擊Ｃ車之前已滑行倒
      地，還是撞擊後才左倒致人往左前側摔落；(5)被告駕車係
      預拌水泥車，何來右車身車，依相驗卷照片，該車半顆輪
      胎有零點六六公尺高度，一般機車把手高約一公尺，依相
      驗卷附十二頁之照片顯示Ａ車右側何來距地面一公尺高之
      右車身或車斗可擦撞機車左把手云云，質疑上揭認定及鑑
      定意見。惟按認定犯罪事實所憑之證據，並不以直接證據
      為限，即綜合各種間接證據，本於推理作用，為認定犯罪
      事實之基礎，如無違背一般經驗法則，尚非法所不許。本
      件車禍事故發生之原因，因無完整之目擊證人，被害人業
      已死亡，依被告供述觀之，其本人實亦不知車禍發生之原
      因，甚至未注意其車右前方或右側有無機車在行駛，而僅
      有注意車線，其所云之車速亦有隱瞞之嫌，故欠缺能直接
      證明被害人機車滑倒原因之直接證據，在此情況下，即必
      須依據車禍現場所留之各項跡證，依據經驗法則，判斷事
      件發生之經過，此亦為類此之車禍事件認定事實所僅得依
      賴之採證方法。本件車禍之相關車輛即Ａ車與Ｂ車，二者
      體積相距甚大，若類如Ａ車之大貨車以時速四十公里至六
      十公里之速度越過類如Ｂ車之機車，且大貨車車體（含車
      輪）與機車或駕駛機車之人發生擦撞，其擦撞之聲音未必
      很大，擦撞痕跡亦未必明顯，但縱使係輕微之擦過，因大
      貨車體積龐大，再加以其行車速度，所造成之機車失去重
      心之力量則非一般小型車擦撞所可比擬者，此從二車體積
      之比較即可得知，是本案相關證人未證述曾聽到有車輛擦
      撞之聲音，而至現場處理之警察人員未在Ａ車右側發現明
      確清楚可認定係Ｂ車車體所留之擦撞痕，並不足為異，更
      何況，Ｂ車左側車身已毀損。本判決及上開鑑定意見認定
      本件係Ａ車與Ｂ車有發生擦撞，且擦撞之力量係Ａ車自後
      賦與者，主要係依據Ｃ車倒地後產生刮地痕之走向，Ｃ車
      倒地之方向，被害人係向左前側與機車分離等現場跡證之
      事實，所為之推論，已見前述（見(五)(2)(3)），此推論符合
      力學慣性之原理，尚不得謂未說明推論過程，而辯護人所
      稱「可能」機車不慎摔倒云云等，實忽視上開刮地痕走向
      及機車倒地方向之現場跡證所具有之證據價值。又姑不論
      辯護人所引用之案例事實與本件不同，尚不宜類比，且經
      詳閱其所援用之案例，均係未認定機車於倒地後有滑行之
      情形，亦無現場刮地痕之間接證據（一案係現場模擬），
      而被害人因觸碰人孔蓋而滑倒之可能性不大，亦見前述。
      至於被害人人車何時分離，固無目擊證人，但被害人人車
      確有分離，被害人在現場係倒於Ｂ車左前方，業見前述，
      再參以Ｂ車在現場所留之刮地痕及其倒地方向，應足證：
      Ｂ車係往左倒並向右前方滑出而碰撞停放於其右前方路邊
      之Ｃ車而後止，在此瞬間，被害人身體已與機車分離，身
      體則向左前側摔落之事實。辯護人以被害人身體係於何時
      與機車分離作為質疑之論點，亦不足採。末查，Ａ車右後
      輪最上緣離地之距離約一０五公分，其且有二排右後輪，
      Ｂ車左把手與地面之垂直距離約為九十四公分，觀以相驗
      卷第十二頁所附照片顯示之Ａ車車型及二排右後輪之相關
      位置，機車左把手之高度與該等輪胎或車體斗架之部分位
      置相當之事實，業見前述，辯護人稱：依相驗卷附十二頁
      之照片顯示Ａ車右側何來距地面一公尺高之右車身或車斗
      可擦撞機車左把手云云，亦與事實不符，無足可取。
三、綜上論述，本件事證明確，被告所辯尚不足採，其過失犯行
    洵堪認定。
、論罪科刑部分：
一、查被告於肇事當時，係受僱於至坤有限公司擔任預拌水泥車
    之司機為業，為被告自承在卷，被告自屬從事駕駛業務之人
    ，其於執行駕駛預拌水泥車業務時，因過失肇事致被害人死
    亡，核被告所為係犯刑法第二百七十六條第二項之業務過失
    致人於死罪。
二、按刑法第六十二條所謂發覺，非以有偵查犯罪權之機關或人
    員確知其人犯罪無誤為必要，而於對其發生嫌疑時，即得謂
    為已發覺，且此項對犯人之嫌疑，以有確切之根據得為合理
    之可疑者，即足當之（最高法院七十二年度臺上字第六四一
    號判例意旨參考）。查證人乙○○於案發後曾向警方報案，
    惟係其自行決定報案，並非受託等情，業據其於原審結證在
    卷（見原審卷第三七頁）。是卷附之調查報告表上記載乙○○身分係「受託報案人」，顯然有誤。又證人即案發後據報
    至現場處理之警員丙○○於原審及本院先後結證稱：「（問
    ：你到現場時被告有無在場？）有。（如何表示？）他說他
    車子過去聽到後面有聲音，就停下來，發現後面有人車倒在
    地上，距離他的車子有一段距離。檢查被告的右側車輪後面
    二個輪子有摩擦痕跡，沒有找到血跡」等語（見原審卷第二
    三頁至第二四頁）、「當天我到現場，被告也在現場，被告
    沒有向我承認是肇事者，他沒有承認與別人相撞」等語（見
    本院卷(一)第六八頁）。又被告於肇事當日（十七日）之警詢
    中，否認其駕駛之Ａ車有撞或壓到被害人，而稱可能係被害
    人碰到人孔蓋自己滑倒云云，惟當日在被告為供述之前，證
    人乙○○於先前之警詢中已稱被害人機車與被告駕駛之Ａ車
    有撞到之情，嗣於翌日警員丙○○再詢問被告先前為何未承
    認其駕駛之Ａ車有壓過被害人時，被告始稱：「我當時沒有
    承認肇事，是因為我沒有直接撞到對方」云云，此見前引之
    被告及證人乙○○之供證自明。則應可認在被告尚未承認其
    駕駛之Ａ車有壓過被害人身體之前，承辦本案之警員丙○○
    已因乙○○於警詢初詢時之供述及Ａ車右後輪之擦痕等確切
    之根據，而已合理懷疑被告係肇事者，此與警員是否知被告
    有過失無關，是被告尚不符合自首之要件。
三、茲審酌被告為職業水泥車駕駛人，應有較高程度之注意義務
    ，且被告前於七十五年間曾有業務過失致死案件前科（經法
    院判處有期徒刑六月，緩刑二年），有臺灣高等法院被告全
    國前案紀錄表一份在卷可考，其仍不知警惕，再因業務過失
    致人於死，其過失犯罪造成被害人死亡之結果，被害人死狀
    頗慘，本得從重量刑，惟念其於本院審理期間，已與被害人
    家屬達成民事和解，賠付被害人家屬新臺幣（下同）三百二
    十萬元（含強制責任險一百四十萬元），有和解書一份在卷
    為證（見本院卷(一)第十六頁），而其上述前科距今業已相隔
    近二十年等一切情狀，爰量處如主文第二項所示之刑，並諭
    知易科罰金之折算標準。
肆、撤銷原審判決之理由：
    原審判決據以對被告論罪科刑，固非無見，惟本案應係被告
    駕駛Ａ車自後擦撞被害人或被害人駕駛之機車，以致被害人
    人車倒地而肇事，業見前述，原審判決認定：被害人係因「
    不明原因」滑倒，其機車左側倒地向右前方滑行撞及Ｃ車，
    被告竟毫未注意其情，駕駛Ａ車繼續前行，遂碾過橫躺於外
    側車道之被害人等情，尚有錯誤。又原審未及審酌被告與被
    害人家屬達成和解之情狀，其對於被告犯罪之量刑，自難謂
    允當（其量刑審酌事項有：被告肇事後尚未與被害人家屬達
    成和解）。被告上訴否認有業務過失致死犯行，指摘原審判
    決不當，雖無理由，惟原審判決既有上述可議之處，自應由
    本院將原審判決撤銷改判。
伍、適用法律：
　　(一)刑事訴訟法第三百六十九條第一項前段、第三百六十四條
      、第二百九十九條第一項前段。
    (二)刑法第二百七十六條第二項、第四十一條第一項前段，罰
      金罰鍰提高標準條例第一條前段、第二條。
本案經檢察官陳維練到庭執行職務。
中　　華　　民　　國　　94　　年　　5　　月　　11   　日
　　　　　　　　　刑事第十二庭  審判長法　官  李文成
　　　　　　　　　　　　　　　　　    法　官  官有明
　　　　　　　 　 　　　　　　　　　　法　官  王復生
以上正本證明與原本無異。
如不服本判決，應於收受送達後十日內向本院提出上訴書狀，其
未敘述上訴之理由者並得於提起上訴後十日內向本院補提理由書
（均須按他造當事人之人數附繕本）。
                                      書記官  王宜玲
中　　華　　民　　國　　94　　年　　5 　　月　　19　　日
附錄：本案論罪科刑法條全文
刑法第276條
(過失致死罪)
因過失致人於死者，處二年以下有期徒刑、拘役或二千元以下罰
金。
從事業務之人，因業務上之過失犯前項之罪者，處五年以下有期
徒刑或拘役，得併科3000元以下罰金。
